【裁判字號】    94,上訴,2825
【裁判日期】    950118
【裁判案由】    偽造文書等
【裁判全文】
臺灣高等法院刑事判決                94年度上訴字第2825號
上  訴  人  臺灣板橋地方法院檢察署檢察官
被      告  甲○○
選任辯護人  劉玉津律師
上列上訴人因被告偽造文書等案件，不服臺灣板橋地方法院94年
度訴字第890號，中華民國94年7月26日第一審判決（起訴案號：
臺灣板橋地方法院檢察署93年度偵字第16782號），提起上訴，
本院判決如下：
    主  文
原判決關於行使變造私文書無罪部分撤銷。
甲○○行使變造私文書，足以生損害於他人，處有期徒刑參月，
如易科罰金，以參佰元折算壹日。
其他上訴駁回。
    事  實
一、甲○○原係設於桃園縣龜山鄉○○村○○○○街10號1樓犀印
    企業股份有限公司（下稱犀印公司）之代表人，前有為犀印
    公司向經濟部智慧財產局（原經濟部中央標準局）申請註冊
    之商標名稱為「犀印RINOBRAND」之商標，經核准發有註冊
    號碼為第00000000號（起訴書誤載為0000000號）之商標註
    冊證，專用期限自民國（下同）82年8月1日起至102年7月31
    日止，指定使用於鋸類、鋸片、鉗、起子、板手、鋼鏟、圓
    鍬、靶子、花剪、草剪等商品；而甲○○於92年8月28日，
    與林明璋簽訂「公司移轉經營同意書」，將犀印公司所有相
    關之原有生財器具全部移轉為林明璋所有，且將犀印公司負
    責人變更登記為林明璋，並由王仲卿、林得榮與林順富在場
    見證；詎甲○○明知上述商標權自始登記為犀印公司名下，
    為犀印公司所有，為上開公司移轉經營時，並未明白約定保
    留供自己個人使用。嗣因林明璋查知上開商標權係登記於犀
    印公司所有，而對市面販售有上開商標之陳介誠等人（另行
    偵結為不起訴處分）提出違反商標法罪嫌之告訴，甲○○經
    台北縣政府警察局土城分局員警通知於93年9月27日晚間詢
    問時，竟在該分局擅自在上開「公司移轉經營同意書」最後
    一頁附註欄中加註「商標為原所有人、設計人所有，必要時
    依授權處理」之不實內容變造後予以影印，並於93年9月27
    日晚間6時49分許警詢時，將上開有不實內容同意書之最後
    一頁影本交警為證，以主張其仍係上開商標之權利人，足生
    損害於犀印公司及林明璋。
二、案經犀印公司訴請臺灣板橋地方法院檢察署檢察官偵查起訴
    。
    理  由
壹、撤銷改判部分（即有罪部分）：
一、訊據被告甲○○固不否認有將犀印公司經營權移轉與林明璋
    ，及有於「公司移轉經營同意書」附註欄自行加註「商標為
    原所有人、設計人所有，必要時依授權處理」內容，而將影
    本交警等事實，但矢口否認有何變造文書犯行，辯稱：系爭
    商標係伊設計，商標權利人係伊，並非公司，雙方有口頭約
    定，公司商標權利歸伊所有，伊所加註之內容並非不實云云
    。
二、惟查：
  (一)被告於93年9月27日晚間，於臺北縣政府警察局土城分局製
    作筆錄時，未經告訴人林明璋同意，將前開「公司移轉經營
    同意書」附註欄加記：「商標為原所有人、設計人所有，必
    要時依授權處理」等字樣之情，業據被告於偵查中、原審及
    本院審理時供承不諱（見偵查卷第52、74頁，原審卷第45-4
    6頁、第82頁，本院95年1月4日審判筆錄第4頁），核與告訴
    人林明璋指訴情節相符，並有上開附記之「公司移轉經營同
    意書」影本1件（見偵查卷第13頁）在卷可佐，參以告訴人
    所提之「公司移轉經營同意書」並無該加記之附註，足見被
    告確係未經告訴人林明璋同意，而擅自於雙方已簽訂「公司
    移轉經營同意書」空白附註欄內，加入：「商標為原所有人
    、設計人所有，必要時依授權處理」之字樣，可以認定。
  (二)再據卷附商標註冊證所示（見偵查發查卷第4頁），系爭商
    標之商標權人自82年8月間申請登記時，即載為犀印公司，
    足見該商標權自始即登記為犀印公司所享有，非被告個人所
    享有。又兩造於簽立上開移轉經營同意書時，並未明白就系
    爭商標權有保留予被告個人使用之約定，業據證人即簽約時
    在場之見證人王仲卿、林得榮、林順富三人於偵查中結證在
    卷（見偵查卷第65頁），另參以被告自承上開移轉經營同意
    書為其執筆所草擬之情（見本院審判筆錄第7頁），茍簽約
    時兩造有明白就系爭商標權約定保留予被告個人使用，被告
    既為契約內容之草擬人，自當明確詳細記載，何有不記載之
    理？可見兩造於簽立上開移轉經營同意書時，確無明白就系
    爭商標權有保留予被告個人使用之約定，是被告所辯雙方有
    口頭約定公司商標權歸其所有云云，要非有據，自不足採。
    至證人蔡昆樺、乙○○於兩造於簽立上開移轉經營同意書時
    ，並未在場，其等於原審所為之證詞自難採為有利被告之認
    定，附此敘明。
  (三)綜上所述，本件被告變造私文書之事證明確，所辯係卸責之
    詞，不足採信，犯行堪予認定。
三、按「公司經營移轉同意書」係由事人雙方填寫簽章後，各執
    一份，用以表彰雙方一定事項約定之證明，其性質屬於法律
    上規定之私文書。被告於「公司經營移轉同意書」附註欄加
    註「商標為原所有人、設計人所有，必要時依授權處理」之
    字樣，變更契約約定內容，復持以行使主張變更後之權利，
    自足以生損害於犀印公司及告訴人。核其所為，係犯刑法第
    216 條、210條之行使變造私文書罪。其變造私文書後復持
    以行使，變造之低度行為應為行使之高度所吸收，不另論罪
    。又其一個變造行為，同時侵害犀印公司及告訴人之權益，
    應依想像競合犯之規定，論以一個行使變造私文書罪。
四、原審疏未詳查，認為無證據證明被告犯行使變造私文書罪，
    而就此部分為被告無罪之諭知，尚有未洽。檢察官上訴意旨
    指被告確有行使變造私文書之犯行，指摘原判決不當，非無
    理由，自應由本院將原判決關於此部分撤銷改判。爰審酌被
    告貪圖不法利益，擅自變造私文書，而罹刑章，惟並未向告
    訴人另行收取授權金，並參濯其犯罪之動機、目的、手段、
    犯後態度及其他一切情狀，量處有期徒刑三月，並諭知易科
    罰金之折算標準，以示懲儆。
貳、上訴駁回部分（即無罪部分）：
一、公訴意旨另以：被告甲○○明知上述商標權自始登記為犀印
    公司名下，為犀印公司所有，為上開公司移轉經營時，並未
    保留予被告甲○○個人使用，竟意圖為自己不法之利益於92
    年10月8日，向林明璋詐稱：上開商標係登記為個人所有，
    犀印公司如欲使用，須經其授權云云，致林明璋陷於錯誤，
    而以犀印公司代表人之身分與被告甲○○簽訂「92年度製作
    委託授權書」，使被告甲○○得有使用並授權他人使用上開
    商標專用權之財產上利益等情，而認被告另犯刑法第339條
    第2項詐欺得利罪嫌。
二、按犯罪事實應依證據認定之，無證據不得認定犯罪事實；又
    不能證明被告犯罪者，即應諭知無罪之判決，刑事訴訟法第
    154條第2項、第301條第1項分別定有明文。而告訴人之告訴
    ，係以使被告受刑事訴追為目的，是其陳述是否與事實相符
    ，仍應調查其他證據以資審認，最高法院52年度台上字第13
    00號著有判例。所謂證據，須適於為被告犯罪事實之證明者
    ，始得為斷罪之資料；如未能發現相當證據，或證據不足以
    證明，自不能以推測或擬制之方法，以為裁判之基礎（最高
    法院29年上字第3105號、40年台上字第86號判例參照）。又
    刑事訴訟上證明之資料，無論其為直接或間接證據，均須達
    於通常一般之人均不致有所懷疑，而得確信其為真實之程度
    ，始得據為有罪之認定，若其關於被告是否犯罪之證明未能
    達此程度，而有合理懷疑之存在，致使無從形成有罪之確信
    ，根據「罪證有疑，利於被告」之證據法則，即不得遽為不
    利被告之認定（最高法院76年台上字第4986號判例參照）。
三、另按詐欺得利罪之成立，要以加害者有不法而取得利益之意
    思，實施詐欺行為，被害者因此行為，致表意有所錯誤，而
    結果為財產上之處分，受其損害，方可成立刑法第339條第2
    項之詐欺得利罪。若不具不法利益之意圖，自無從成立詐欺
    得利罪可言。最高法院19年度上字第1699號判例明揭此旨。
四、訊據被告固坦承有將前開商標權與告訴人簽訂「92年度製作
    委託授權書」之情，惟堅詞否認有何詐欺得利犯行，辯稱：
    伊與告訴人在公司移轉經營之前已談清楚，伊係無償授權告
    訴人使用，伊並未獲利，伊本意及契約精神並未將商標權系
    爭商標權移轉給告訴人，是告訴人要用商標時才找伊簽授權
    書，並無詐欺等語。
五、經查：系爭商標權人登記為犀印公司，有商標註冊證在卷可
    據，而告訴人林明璋雖於92年8月28日與被告簽訂「公司移
    轉經營同意書」，然被告自92年6月1日起即開始經營犀印公
    司，此據被告供明在卷，核與證人乙○○於原審證述明確（
    見原審卷第77頁），並有告訴人告知廠商「自92年6月1日起
    犀印公司已換負責人林明璋」之廠商告知須知單附於本院卷
    可稽，參以告訴人於本院自承在移轉經營同意書簽約前即知
    有系爭商標，只是不知登記在何人名義下之情（見本院審判
    筆錄第9頁），足見告訴人於接手經營犀印公司前即已知系
    爭商標存在。另參以告訴人於本院供稱：（問）你在公司擔
    任員工時知道有這商標，移轉契約時為何沒提出來講？（答
    ）因廠內五金東西很雜，所以就說全部的東西，沒有講清楚
    等語（見本院審判筆錄第9頁），顯見兩造於簽定公司移轉
    經營同意書時確未明白提及系爭商標權是否概括移轉，應可
    認定。至依雙方92年8月28日所訂「公司移轉經營同意書」
    ，其中有約定被告同意將犀印公司所有相關原有生財器具全
    部移轉予告訴人所有，是否應認為已包含系爭商標之概括移
    轉，乃要屬另一問題。從而兩造既於簽立移轉契約時未明白
    提及關於系爭商標權是否概括移轉，則被告主觀上認其未將
    系爭商標權概括移轉，而事後另與告訴人簽立商標製作委託
    授權書，尚難認其有為自己不法所有或不法利益之意圖及施
    詐之犯行。再該委託授權係無償授權，亦為兩造所不爭執，
    益認被告並無不法所有或不法利益之意圖甚明。據上所述，
    尚難認定被告有詐欺得利之犯行。此外查無其他積極證據足
    以證明被告有公訴人所指之詐欺得利犯行，自不能證明被告
    犯罪。
六、原審關於被告被訴詐欺得利部分，以不能證明被告犯罪，而
    為被告無罪之諭知，經核其認事用法並無不合。公訴人上訴
    意旨，仍執原有證據認被告涉犯詐欺得利罪嫌，指摘原判決
    不當，惟並未提出新事證，足以證明被告有詐欺得利之犯行
    ，其忽視被告並無不法利益之主觀違法要件，已如前述，是
    本件關於此部分之上訴，為無理由，應予駁回。
據上論斷，應依刑事訴訟法第369條第1項前段、第364條、第368
條、第299條第1項前段，刑法第216條、第210條、第55條、第41
條第1項段，罰金罰鍰提高標準條例第2條，判決如主文。
本案經檢察官林炳雄到庭執行職務。
中    華    民    國    95    年    1     月    18    日
                  刑事第13庭    審判長法  官  劉景星
                                      法  官  陳博志
                                      法  官  李春地
以上正本證明與原本無異。
變造私文書部分如不服本判決，應於收受送達後十日內向本院提
出上訴書狀，其未敘述上訴之理由者並得於提起上訴後十日內向
本院補提理由書（均須按他造當事人之人數附繕本）。
其他部分不得上訴。
                                      書記官  柳秋月
中    華    民    國    95    年    1     月    27    日
附錄：本案論罪科刑法條全文
刑法第210條
偽造、變造私文書，足以生損害於公眾或他人者，處五年以下有
期徒刑。
刑法第216條
行使第二百十條至第二百十五條之文書者，依偽造、變造文書或
登載不實事項或使登載不實事項之規定處斷。


司法院資訊處製作；財團法人民間司法改革基金會備份。
